ACORDAO-COMPLETO-2561462

ACÓRDÃO 2780/2022 ATA 47/2022 - PLENÁRIO

VISTOS, relatados e discutidos estes autos de tomada de contas especial instaurada em razão da não comprovação da regular aplicação de recursos federais repassados no bojo do Programa Nacional de Alimentação Escolar - PNAE,
ACORDAM os Ministros do Tribunal de Contas da União, reunidos em sessão do Plenário, ante as razões expostas pelo Relator, em:
9.1. julgar irregulares as contas do sr. Francisco Nunes da Silva, condenando-o ao pagamento das quantias abaixo relacionadas, com a incidência dos devidos encargos legais, calculados a partir das datas correspondentes até a do efetivo recolhimento, na forma da legislação em vigor, nos termos dos arts. 1°, inciso I, 16, inciso III, alínea "c", 19 e 23, inciso III, da Lei 8.443/1992:
	Data de ocorrência
	Valor histórico (R$) 

	13/1/2016
	29.246,74

	8/4/2016
	59,70

	9/6/2016
	139,50

	4/7/2016
	2.822,50

	5/7/2016
	4.361,00

	2/8/2016
	4.501,00

	29/8/2016
	7.448,25

	13/9/2016
	13.917,40

	14/10/2016
	3.242,25

	16/11/2016
	4.058,00

	19/12/2016
	139,30

	20/12/2016
	18.053,00

9.2. fixar o prazo de 15 (quinze) dias, a contar da data da notificação, para que o responsável de que trata o subitem anterior comprove, perante o Tribunal, o recolhimento das referidas quantias aos cofres do Fundo Nacional de Desenvolvimento da Educação, nos termos do art. 23, inciso III, alínea "a", da Lei 8.443/1992 c/c o art. 214, inciso III, alínea "a", do Regimento Interno do TCU (RI/TCU) ;
9.3. aplicar ao responsável abaixo arrolado a pena de multa prevista no art. 57 da Lei 8.443/1992, de acordo com o valor indicado:
	Responsável
	Valor (R$) 

	Francisco Nunes da Silva
	11.000,00

9.4. fixar o prazo de 15 (quinze) dias, a contar da data da notificação, para que o responsável de que trata o subitem anterior comprove, perante o Tribunal (arts. 214, inciso III, alínea "a", e 269 do RI/TCU) , o recolhimento da referida quantia aos cofres do Tesouro Nacional, atualizada monetariamente, quando paga após seu vencimento, desde a data de prolação deste acórdão até a do efetivo recolhimento, na forma da legislação em vigor;
9.5. autorizar a cobrança judicial das dívidas, caso não atendidas as notificações, nos termos do art. 28, inciso II, da Lei 8.443/1992;
9.6. autorizar, desde já, caso requerido, o parcelamento das dívidas em até 36 (trinta e seis) parcelas mensais e consecutivas, incidindo, sobre cada parcela, os correspondentes acréscimos legais, alertando o responsável de que a falta de pagamento de qualquer parcela importará no vencimento antecipado do saldo devedor, nos termos do art. 26 da Lei 8.443/1992, c/c o art. 217 do Regimento Interno/TCU;
9.7. dar ciência deste acórdão à Procuradoria da República no Estado do Maranhão, nos termos do art. 16, § 3º, da Lei 8.443/1992.

Tomada de contas especial instaurada em razão de não comprovação da regular aplicação dos recursos repassados pela União dos recursos recebidos por força do Programa Nacional de Alimentação Escolar (PNAE), no exercício de 2016.

Prefeitura Municipal de Senador La Rocque - MA.

3. Interessados/Responsáveis:
3.1. Interessado: Fundo Nacional de Desenvolvimento da Educação (00.378.257/0001-81).
3.2. Responsável: Francisco Nunes da Silva (XXX.354.243-XX)..

13.1. Ministros presentes: Bruno Dantas (na Presidência), Walton Alencar Rodrigues, Benjamin Zymler (Relator), Aroldo Cedraz, Vital do Rêgo, Jorge Oliveira e Antonio Anastasia.
13.2. Ministros-Substitutos convocados: Augusto Sherman Cavalcanti e Marcos Bemquerer Costa.
13.3. Ministro-Substituto presente: Weder de Oliveira.

BENJAMIN ZYMLER

Trata-se de tomada de contas especial instaurada em decorrência de irregularidades na comprovação da execução dos recursos repassados pelo Programa Nacional de Alimentação Escolar (PNAE) , no exercício de 2016.
2.	O PNAE tem por objetivo "contribuir para o crescimento e o desenvolvimento biopsicossocial, a aprendizagem, o rendimento escolar e a formação de hábitos alimentares saudáveis dos alunos, por meio de ações de educação alimentar e nutricional e da oferta de refeições que cubram as suas necessidades nutricionais durante o período letivo" (art. 4º da Lei 11.947/2009) .
3.	Para o exercício de 2016, foi repassada ao Município de Senador La Rocque/MA o montante de R$ 659.618,00 (peça 3) .
4.	Foram apontadas as seguintes irregularidades pelas quais o sr. Francisco Nunes da Silva, Prefeito Municipal, no período de 1/1/2013 a 31/12/2016, na condição de gestor dos recursos, foi instado a se manifestar:
	- não atendimento da modalidade de Atendimento Educacional Especializado, em contrariedade ao art. 4º, §4º, da Resolução FNDE 26/2013 (prejuízo de R$ 2.000,00) ;
	- divergência parcial entre a movimentação financeira e os documentos de despesa apresentados (constam no extrato bancário da conta específica do programa pagamentos que não foram declarados na Relação de Pagamentos, bem como não constam do rol de prestação de contas outros documentos comprobatórios dessas despesas - prejuízo de R$ 100.961,64) .
5.	Dando seguimento ao feito, a unidade técnica assim se manifestou:
"HISTÓRICO
Em 29/6/2021, com fundamento na IN/TCU 71/2012, alterada pela IN/TCU 76/2016, e DN/TCU 155/2016, o dirigente da instituição Fundo Nacional de Desenvolvimento da Educação - FNDE autorizou a instauração da tomada de contas especial (peça 1) . O processo foi registrado no sistema e-TCE com o número 1244/2021.
Os recursos repassados pelo FNDE ao Município de Senador La Rocque - MA, no âmbito do Programa Nacional de Alimentação Escolar (PNAE) - exercício 2016, totalizaram R$ 659.618,00 (peça 3) .
O fundamento para a instauração da Tomada de Contas Especial, conforme consignado na matriz de responsabilização elaborada pelo tomador de contas, foi a constatação das seguintes irregularidades (peça 15) :
Não atendimento da modalidade de Atendimento Educacional Especializado.
Aquisição de alimentos restritos em percentual acima de 30% dos recursos repassados.
Divergência total ou parcial entre a movimentação financeira e os documentos de despesa apresentados, no âmbito do Programa Nacional de Alimentação Escolar (PNAE) . Constam no extrato bancário da conta específica do programa (Banco 001, Agência 2787-1, Conta Corrente 20093-X) pagamentos que não foram declarados na Relação de Pagamentos, bem como não constam do rol de prestação de contas outros documentos comprobatórios das despesas em questão.
O responsável arrolado na fase interna foi devidamente comunicado e, diante da ausência de justificativas suficientes para elidir as irregularidades e da não devolução dos recursos, instaurou-se a tomada de contas especial (peça 1) .
	No relatório (peça 16) , o tomador de contas concluiu que o prejuízo importaria no valor original de R$ 135.973,12, imputando-se a responsabilidade a Francisco Nunes da Silva, Prefeito Municipal, no período de 1/1/2013 a 31/12/2016, na condição de gestor dos recursos.
Em 2/8/2021, a Controladoria-Geral da União emitiu o relatório de auditoria (peça 20) , em concordância com o relatório do tomador de contas. O certificado de auditoria e o parecer do dirigente do órgão de controle interno concluíram pela irregularidade das presentes contas (peças 21 e 22) .
	Em 10/8/2021, o ministro responsável pela área atestou haver tomado conhecimento das conclusões contidas no relatório e certificado de auditoria, bem como do parecer conclusivo do dirigente do órgão de controle interno, manifestando-se pela irregularidade das contas, e determinou o encaminhamento do processo ao Tribunal de Contas da União (peça 23) .
Na instrução inicial (peça 27) , analisando-se os documentos nos autos, concluiu-se pela necessidade de realização de citação para as seguintes irregularidades:
Irregularidade 1: Não atendimento da modalidade de Atendimento Educacional Especializado.
	Evidências da irregularidade: documentos técnicos presentes nas peças 6 e 7.
	Normas infringidas: Resolução CD/FNDE nº 26, de 17 de junho de 2013 e alterações posteriores.
	Débitos relacionados ao responsável Francisco Nunes da Silva:
	Data de ocorrência
	Valor histórico (R$) 

	4/3/2016
	200,00

	6/4/2016
	200,00

	6/5/2016
	200,00

	3/6/2016
	200,00

	7/7/2016
	200,00

	8/8/2016
	200,00

	8/9/2016
	200,00

	6/10/2016
	200,00

	8/11/2016
	200,00

	7/12/2016
	200,00

		Cofre credor: Fundo Nacional de Desenvolvimento da Educação.
		Responsável: Francisco Nunes da Silva.
Conduta: Deixar de cumprir com a modalidade de Atendimento Educacional Especializado.
Nexo de causalidade: A não comprovação do atendimento a referida modalidade, prevista em legislação, impediu o estabelecimento do nexo causal entre as despesas apresentadas e o atendimento a referida modalidade, resultando na impugnação das despesas e, consequentemente, em presunção de dano ao erário.
Culpabilidade: Não há excludentes de ilicitude, de culpabilidade e de punibilidade; é razoável supor que o responsável tinha consciência da ilicitude de sua conduta; era exigível conduta diversa da praticada, qual seja, cumprir com a modalidade de Atendimento Educacional Especializado nos processos das aquisições objeto da análise em tela.
Encaminhamento: citação
Irregularidade 2: Divergência total ou parcial entre a movimentação financeira e os documentos de despesa apresentados, no âmbito do Programa Nacional de Alimentação Escolar (PNAE) . Constam no extrato bancário da conta específica do programa (Banco 001, Agência 2787-1, Conta Corrente 20093-X) pagamentos que não foram declarados na Relação de Pagamentos, bem como não constam do rol de prestação de contas outros documentos comprobatórios das despesas em questão.
	Evidências da irregularidade: documentos técnicos presentes nas peças 4 e 7.
	Normas infringidas: Art. 37, caput, c/c o art. 70, parágrafo único, da Constituição da República Federativa do Brasil; art. 93, do Decreto-lei 200/1967; art. 66, do Decreto 93.872/1986; e Resolução CD/FNDE nº 26, de 17 de junho de 2013 e alterações posteriores.
	Débitos relacionados ao responsável Francisco Nunes da Silva:
	Data de ocorrência
	Valor histórico (R$) 

	13/1/2016
	29.246,74

	8/4/2016
	59,70

	9/6/2016
	139,50

	4/7/2016
	2.822,50

	5/7/2016
	4.361,00

	19/7/2016
	12.973,00

	2/8/2016
	4.501,00

	29/8/2016
	7.448,25

	13/9/2016
	13.917,40

	14/10/2016
	3.242,25

	16/11/2016
	4.058,00

	19/12/2016
	139,30

	20/12/2016
	18.053,00

		Cofre credor: Fundo Nacional de Desenvolvimento da Educação.
		Responsável: Francisco Nunes da Silva.
Conduta: Apresentar comprovantes de despesas sem correspondência com a movimentação financeira dos recursos repassados no âmbito do instrumento em questão.
Nexo de causalidade: A apresentação de comprovantes de despesas sem correspondência com a movimentação financeira dos recursos federais repassados no âmbito do instrumento em questão impediu o estabelecimento do nexo causal entre os referidos recursos e as despesas apresentadas, resultando na impugnação das despesas e, consequentemente, em presunção de dano ao erário.
Culpabilidade: Não há excludentes de ilicitude, de culpabilidade e de punibilidade; é razoável supor que o responsável tinha consciência da ilicitude de sua conduta; era exigível conduta diversa da praticada, qual seja, comprovar a compatibilidade entre as despesas realizadas e a movimentação financeira dos recursos repassados no âmbito do instrumento.
Encaminhamento: citação
Em cumprimento ao Despacho do Relator (peça 30) , foram efetuadas citações do responsável, nos moldes adiante:
 Francisco Nunes da Silva - promovida a citação do responsável, conforme delineado adiante:
	Comunicação: Ofício 32773/2022 - Seproc (peça 32) 
Data da Expedição: 17/8/2022
Data da Ciência: 25/8/2022 (peça 33) 
Nome Recebedor: Francisco Nunes da Silva
Observação: Ofício enviado para o endereço do responsável, conforme pesquisa na base de dados no sistema da Receita Federal, custodiada pelo TCU (peça 31) .
Fim do prazo para a defesa: 9/9/2022
	
Conforme Despacho de Conclusão das Comunicações Processuais (peça 34) , as providências inerentes às comunicações processuais foram concluídas.
Transcorrido o prazo regimental, o responsável Francisco Nunes da Silva permaneceu silente, devendo ser considerado revel, nos termos do art. 12, § 3º, da Lei 8.443/1992.
ANÁLISE DOS PRESSUPOSTOS DE PROCEDIBILIDADE DA IN/TCU 71/2012
Avaliação de Viabilidade do Exercício do Contraditório e Ampla Defesa
	Verifica-se que não houve o transcurso de mais de dez anos desde o fato gerador sem que tenha havido a notificação do responsável pela autoridade administrativa federal competente (art. 6º, inciso II, c/c art. 19 da IN/TCU 71/2012, modificada pela IN/TCU 76/2016) , uma vez que o fato gerador da irregularidade sancionada ocorreu em 20/12/2016, haja vista que o vencimento do prazo para prestação de contas se deu em 21/8/2017 e o responsável foi notificado sobre as irregularidades pela autoridade administrativa competente conforme segue:
Francisco Nunes da Silva, por meio do ofício acostado à peça 8, recebido em 12/3/2021, conforme AR (peça 10) .
Valor de Constituição da TCE
	Verifica-se, ainda, que o valor atualizado do débito apurado (sem juros) em 1/1/2017 é de R$ 105.567,18, portanto superior ao limite mínimo de R$ 100.000,00, na forma estabelecida conforme os arts. 6º, inciso I, e 19 da IN/TCU 71/2012, modificada pela IN/TCU 76/2016.
OUTROS PROCESSOS E DÉBITOS NOS SISTEMAS DO TCU COM O MESMO RESPONSÁVEL
	Informa-se que foram encontrados processos no Tribunal com o mesmo responsável:
	Responsável
	Processo

	Francisco Nunes da Silva
	Processo 025.713/2017-5 [REPR, encerrado]
Processo 007.947/2017-8 [REPR, encerrado]
Processo 022.619/2017-8 [REPR, encerrado]
Processo 017.361/2017-6 [RA, encerrado]
Processo 005.289/2019-0 [REPR, encerrado]

	Informa-se que foram encontrados débitos imputáveis ao responsável no banco de débitos existente no sistema e-TCE:
	Responsável
	Débito inferior

	Francisco Nunes da Silva
	843/2022 (R$ 63.991,87) - Dano inferior ao limite de instauração da TCE cadastrado

A tomada de contas especial está, assim, devidamente constituída e em condição de ser instruída.
EXAME TÉCNICO
Da validade das notificações:
	Preliminarmente, cumpre tecer breves considerações sobre a forma como são realizadas as comunicações processuais no TCU. A esse respeito, destacam-se o art. 179, do Regimento Interno do TCU (Resolução 155, de 4/12/2002) e o art. 4º, inciso III, § 1º, da Resolução TCU 170, de 30 de junho de 2004, in verbis:
Art. 179. A citação, a audiência ou a notificação, bem como a comunicação de diligência, farse-ão:
I - mediante ciência da parte, efetivada por servidor designado, por meio eletrônico, fac-símile, telegrama ou qualquer outra forma, desde que fique confirmada inequivocamente a entrega da comunicação ao destinatário;
II - mediante carta registrada, com aviso de recebimento que comprove a entrega no endereço do destinatário;
III - por edital publicado no Diário Oficial da União, quando o seu destinatário não for localizado
 (...) 
Art. 3º As comunicações serão dirigidas ao responsável, ou ao interessado, ou ao dirigente de órgão ou entidade, ou ao representante legal ou ao procurador constituído nos autos, com poderes expressos no mandato para esse fim, por meio de:
I - correio eletrônico, fac-símile ou telegrama;
II - servidor designado;
III - carta registrada, com aviso de recebimento;
IV - edital publicado no Diário Oficial da União, quando o seu destinatário não for localizado, nas hipóteses em que seja necessário o exercício de defesa.
Art. 4º. Consideram-se entregues as comunicações:
I - efetivadas conforme disposto nos incisos I e II do artigo anterior, mediante confirmação da ciência do destinatário;
II - realizadas na forma prevista no inciso III do artigo anterior, com o retorno do aviso de recebimento, entregue comprovadamente no endereço do destinatário;
III - na data de publicação do edital no Diário Oficial da União, quando realizadas na forma prevista no inciso IV do artigo anterior.
§ 1º O endereço do destinatário deverá ser previamente confirmado mediante consulta aos sistemas disponíveis ao Tribunal ou a outros meios de informação, a qual deverá ser juntada ao respectivo processo.
 (...) 
	Bem se vê, portanto, que a validade da citação via postal não depende de que o aviso de recebimento seja assinado pelo próprio destinatário da comunicação, o que dispensa, no caso em tela, a entrega do AR em "mãos próprias". A exigência da norma é no sentido de o Tribunal verificar se a correspondência foi entregue no endereço correto, residindo aqui a necessidade de certeza inequívoca.
	Não é outra a orientação da jurisprudência do TCU, conforme se verifica dos julgados a seguir transcritos:
São válidas as comunicações processuais entregues, mediante carta registrada, no endereço correto do responsável, não havendo necessidade de que o recebimento seja feito por ele próprio (Acórdão 3648/2013-TCU-Segunda Câmara, Relator José Jorge) ;
É prescindível a entrega pessoal das comunicações pelo TCU, razão pela qual não há necessidade de que o aviso de recebimento seja assinado pelo próprio destinatário. Entregandose a correspondência no endereço correto do destinatário, presume-se o recebimento da citação. (Acórdão 1019/2008-TCU-Plenário, Relator Benjamin Zymler) ;
As comunicações do TCU, inclusive as citações, deverão ser realizadas mediante Aviso de Recebimento - AR, via Empresa Brasileira de Correios e Telégrafos, bastando para sua validade que se demonstre que a correspondência foi entregue no endereço correto. (Acórdão 1526/2007-TCU-Plenário, Relator Aroldo Cedraz) .
A validade do critério de comunicação processual do TCU foi referendada pelo Supremo Tribunal Federal, nos termos do julgamento do MS-AgR 25.816/DF, por meio do qual se afirmou a desnecessidade da ciência pessoal do interessado, entendendo-se suficiente a comprovação da entrega do "AR" no endereço do destinatário:
Ementa: agravo regimental. Mandado de segurança. Desnecessidade de intimação pessoal das decisões do tribunal de contas da união. art. 179 do regimento interno do TCU. Intimação do ato impugnado por carta registrada, iniciado o prazo do art. 18 da lei nº 1.533/51 da data constante do aviso de recebimento. Decadência reconhecida. Agravo improvido.
O envio de carta registrada com aviso de recebimento está expressamente enumerado entre os meios de comunicação de que dispõe o Tribunal de Contas da União para proceder às suas intimações.
O inciso II do art. 179 do Regimento Interno do TCU é claro ao exigir apenas a comprovação da entrega no endereço do destinatário, bastando o aviso de recebimento simples.
Da revelia do responsável Francisco Nunes da Silva
No caso vertente, a citação do responsável se deu em endereços provenientes da base de CPFs da Receita Federal, em sistema custodiado pelo TCU. A entrega dos ofícios citatórios nesses endereços ficou comprovada (peça 31) .
Nos processos do TCU, a revelia não leva à presunção de que seriam verdadeiras todas as imputações levantadas contra os responsáveis, diferentemente do que ocorre no processo civil, em que a revelia do réu opera a presunção da verdade dos fatos narrados pelo autor (Acórdão 1009/2018-TCU-Plenário, Relator Bruno Dantas; 2369/2013-TCU-Plenário, Relator Benjamin Zymler e 2449/2013-TCU-Plenário, Relator Benjamin Zymler) . Dessa forma, a avaliação da responsabilidade do agente não pode prescindir da prova existente no processo ou para ele carreada.
Ao não apresentar sua defesa, o responsável deixou de produzir prova da regular aplicação dos recursos sob sua responsabilidade, em afronta às normas que impõem aos gestores públicos a obrigação legal de, sempre que demandados pelos órgãos de controle, apresentar os documentos que demonstrem a correta utilização das verbas públicas, a exemplo do contido no art. 93 do Decreto-Lei 200/1967: "Quem quer que utilize dinheiros públicos terá de justificar seu bom e regular emprego na conformidade das leis, regulamentos e normas emanadas das autoridades administrativas competentes."
Mesmo as alegações de defesa não sendo apresentadas, considerando o princípio da verdade real que rege esta Corte, procurou-se buscar, em manifestações do responsável na fase interna desta Tomada de Contas Especial, se havia algum argumento que pudesse ser aproveitado a seu favor.
	No entanto, o responsável não se manifestou na fase interna, não havendo, assim, nenhum argumento que possa vir a ser analisado e posteriormente servir para afastar as irregularidades apontadas.
Em se tratando de processo em que a parte interessada não se manifestou acerca das irregularidades imputadas, não há elementos para que se possa efetivamente aferir e reconhecer a ocorrência de boa-fé na conduta do responsável, podendo este Tribunal, desde logo, proferir o julgamento de mérito pela irregularidade das contas, conforme os termos dos §§ 2º e 6º do art. 202 do Regimento Interno do TCU. (Acórdão 2064/2011-TCU-Primeira Câmara (Relator Ubiratan Aguiar) , 6.182/2011-TCU-1ª Câmara (Relator Weber de Oliveira) , 4.072/2010-TCU-1ª Câmara (Relator Valmir Campelo) , 1.189/2009-TCU-1ª Câmara (Relator Marcos Bemquerer) , 731/2008-TCU-Plenário (Relator Aroldo Cedraz) .
Dessa forma, o responsável Francisco Nunes da Silva deve ser considerado revel, nos termos do art. 12, § 3º, da Lei 8.443/1992, devendo as contas serem julgadas irregulares, condenando-o ao débito apurado e aplicando-lhe a multa prevista no art. 57 da Lei 8.443/1992.
Prescrição da Pretensão Punitiva
	Vale ressaltar que a pretensão punitiva do TCU, conforme Acórdão 1441/2016-TCU-Plenário, Relator Benjamin Zymler, que uniformizou a jurisprudência acerca dessa questão, subordina-se ao prazo geral de prescrição indicado no art. 205 do Código Civil, que é de dez anos, contado da data de ocorrência da irregularidade sancionada, nos termos do art. 189 do Código Civil, sendo este prazo interrompido pelo ato que ordenar a citação, a audiência ou a oitiva do responsável.
No caso em exame, não ocorreu a prescrição, uma vez que a irregularidade sancionada ocorreu em 20/12/2016, e o ato de ordenação da citação ocorreu em 3/6/2022 (peça 30) .
CONCLUSÃO
	Em face da análise promovida na seção "Exame Técnico", verifica-se que o responsável Francisco Nunes da Silva não logrou comprovar a boa e regular aplicação dos recursos, instado a se manifestar, optou pelo silêncio, configurando a revelia, nos termos do § 3º, do art. 12, da Lei 8.443/1992. Ademais, inexistem nos autos elementos que demonstrem a boa-fé do responsável ou a ocorrência de outras excludentes de culpabilidade.
Verifica-se também que não houve a prescrição da pretensão punitiva, conforme análise já realizada.
	Tendo em vista que não constam dos autos elementos que permitam reconhecer a boa-fé do responsável, sugere-se que as suas contas sejam julgadas irregulares, nos termos do art. 202, § 6º, do Regimento Interno do TCU, com a imputação do débito atualizado monetariamente e acrescido de juros de mora, nos termos do art. 202, § 1º do Regimento Interno do TCU, descontado o valor eventualmente recolhido, com a aplicação da multa prevista no art. 57 da Lei 8.443/1992.
Por fim, como não houve elementos que pudessem modificar o entendimento acerca das irregularidades em apuração, mantém-se a matriz de responsabilização presente na peça 26.
PROPOSTA DE ENCAMINHAMENTO
Diante do exposto, submetemos os autos à consideração superior, propondo ao Tribunal:
Considerar revel o responsável Francisco Nunes da Silva, para todos os efeitos, dando-se prosseguimento ao processo, com fulcro no art. 12, § 3º, da Lei 8.443/1992.
Julgar irregulares, nos termos dos arts. 1º, inciso I, 16, inciso III, alíneas "b" e "c", da Lei 8.443/1992, c/c os arts. 19 e 23, inciso III, da mesma Lei, as contas do responsável Francisco Nunes da Silva, condenando-o ao pagamento das importâncias a seguir especificadas, atualizadas monetariamente e acrescidas dos juros de mora, calculadas a partir das datas discriminadas até a data da efetiva quitação do débito, fixando-lhe o prazo de quinze dias, para que comprove, perante o Tribunal, o recolhimento das referidas quantias aos cofres do Fundo Nacional de Desenvolvimento da Educação, nos termos do art. 23, inciso III, alínea "a", da citada lei, c/c o art. 214, inciso III, alínea "a", do Regimento Interno do TCU.  
		Débitos relacionados ao responsável Francisco Nunes da Silva (CPF: XXX.354.243-XX) :
	Data de ocorrência
	Valor histórico (R$) 

	4/3/2016
	200,00

	6/4/2016
	200,00

	6/5/2016
	200,00

	3/6/2016
	200,00

	7/7/2016
	200,00

	8/8/2016
	200,00

	8/9/2016
	200,00

	6/10/2016
	200,00

	8/11/2016
	200,00

	7/12/2016
	200,00

	13/1/2016
	29.246,74

	8/4/2016
	59,70

	9/6/2016
	139,50

	4/7/2016
	2.822,50

	5/7/2016
	4.361,00

	19/7/2016
	12.973,00

	2/8/2016
	4.501,00

	29/8/2016
	7.448,25

	13/9/2016
	13.917,40

	14/10/2016
	3.242,25

	16/11/2016
	4.058,00

	19/12/2016
	139,30

	20/12/2016
	18.053,00

Valor atualizado do débito (com juros) em 10/10/2022: R$ 148.152,55.
Aplicar ao responsável Francisco Nunes da Silva, a multa prevista no art. 57 da Lei 8.443/1992 c/c o art. 267 do Regimento Interno do TCU, fixando-lhe o prazo de quinze dias, a contar da notificação, para que comprove, perante o Tribunal (art. 214, III, alínea "a", do Regimento Interno do TCU) , o recolhimento da dívida aos cofres do Tesouro Nacional, atualizada monetariamente desde a data do acórdão que vier a ser proferido por este Tribunal até a data do efetivo recolhimento, se paga após o vencimento, na forma da legislação em vigor.
	Autorizar, desde logo, a cobrança judicial das dívidas, caso não atendida a notificação, na forma do disposto no art. 28, inciso II, da Lei 8.443/1992.
Autorizar também, desde logo, se requerido, com fundamento no art. 26, da Lei 8.443, de 1992, c/c o art. 217, §1º do Regimento Interno do TCU, o parcelamento da (s) dívida (s) em até 36 parcelas, incidindo, sobre cada parcela, corrigida monetariamente, os correspondentes acréscimos legais, fixando-lhe o prazo de quinze dias, a contar do recebimento da notificação, para comprovar, perante o Tribunal, o recolhimento da primeira parcela, e de trinta dias, a contar da parcela anterior, para comprovar os recolhimentos das demais parcelas, devendo incidir, sobre cada valor mensal, atualizado monetariamente, os juros de mora devidos, no caso do débito, na forma prevista na legislação em vigor, alertando o responsável de que a falta de comprovação do recolhimento de qualquer parcela importará o vencimento antecipado do saldo devedor, nos termos do § 2º do art. 217 do Regimento Interno deste Tribunal.
Enviar cópia do Acórdão a ser prolatado à Procuradoria da República no Estado de MA, nos termos do § 3º do art. 16 da Lei 8.443/1992, c/c o § 7º do art. 209 do Regimento Interno do TCU, para adoção das medidas cabíveis.
Enviar cópia do Acórdão que vier a ser proferido ao Fundo Nacional de Desenvolvimento da Educação e ao responsável, para ciência.
Informar à Procuradoria da República no Estado do Maranhão, ao Fundo Nacional de Desenvolvimento da Educação e ao responsável que a presente deliberação, acompanhada do Relatório e do Voto que a fundamenta, está disponível para a consulta no endereço www.tcu.gov.br/acordaos, além de esclarecer que, caso requerido, o TCU poderá fornecer sem custos as correspondentes cópias, de forma impressa.
Informar à Procuradoria da República no Estado do Maranhão que, nos termos do parágrafo único do art. 62 da Resolução TCU 259/2014, os procuradores e membros do Ministério Público credenciados nesta Corte podem acessar os presentes autos de forma eletrônica e automática, ressalvados apenas os casos de eventuais peças classificadas como sigilosas, as quais requerem solicitação formal."
6.	O Ministério Público junto ao TCU assim se manifestou:
"O Ministério Público de Contas manifesta-se de acordo com a proposição oferecida pela SecexTCE, salvo no que se refere à condenação pela parcela de R$ 12.973,00 (data de origem: 19/7/2016) , a qual o MP de Contas entende deva ser excluída da composição do débito, considerando que:
a) na Relação de Pagamentos acostada à prestação de contas, no total de R$ 638.034,13 (peça 5, pp. 3, 9 e 15) , aponta-se um único dispêndio no montante de R$ 12.973,00, a saber (peça 5, pp. 6, 12 e 24) :

b) o extrato bancário também registra apenas um débito no valor de R$ 12.973,00, qual seja (peça 4, p. 8) :

c) o CNPJ 08.475.528/0001-29 está atualmente associado ao empresário individual M. A. Rodrigues Transportadora (Marco Antônio Rodrigues, atividade econômica: "transporte rodoviário de carga, exceto produtos perigosos e mudanças, municipal") , mas já foi vinculado à empresa LR Distribuidora Ltda.[footnoteRef:2], nomenclatura indicada no extrato bancário (peça 4, p. 8) ; [2:  http://sti.imperatriz.ma.gov.br/media/contracts/files/bidding/239/HAB._L._R._DISTRIBUIDORA.pdf. Acesso em: 31 out. 2022.] 
d) mediante consulta ao Sistema de Gestão de Prestação de Contas do FNDE (SIGPC - Acesso Público) , via Internet[footnoteRef:3], o MP de Contas identificou somente um lançamento de R$ 12.973,00 na aba "Documentos de Despesas", cujos dados guardam coerência com as informações constantes destes autos, conforme segue[footnoteRef:4][footnoteRef:5]: [3: https://www.fnde.gov.br/sigpcadm/sistema.pu?operation=localizar#consulta=tela%3Dlocalizar%26tipoConsulta%3D2%26programaId%3DC7%26ufId%3DMA%26municipioId%3D211450%26fimPrestacaoContasAno%3D2017. Acesso em: 4 nov. 2022.]  [4:  https://www.fnde.gov.br/sigpc/pages/ManterDocumentoDespesa/ManterDocumentoDespesaList.seam?cid=10174. Acesso em: 31 out. 2022.]  [5: https://www.fnde.gov.br/sigpc/pages/ManterDocumentoDespesa/ManterDocumentoDespesaNotaFiscalEletronica.seam?cid=10526. Acesso em: 31 out. 2022.] 
 
  e) em nome do princípio da verdade material, cabe, pois, afastar a presunção de dano ao erário no que se refere à quantia de R$ 12.973,00.
III
Ante o advento, após a conclusão da instrução da unidade técnica, da Resolução TCU 344/2022 (TC Processo 008.702/2022-5, Acórdão 2285/2022-TCU-Plenário) , de 11/10/2022, que "regulamenta, no âmbito do Tribunal de Contas da União, a prescrição para o exercício das pretensões punitiva e de ressarcimento", o Ministério Público de Contas passa ao exame da matéria, destacando, desde logo, que a prestação de contas foi apresentada em 30/4/2017 (peça 5, p. 37) , sendo este o termo inicial para contagem do prazo de prescrição (art. 4º, inciso II, do referido ato normativo) .
No caso, o MP de Contas entende que não se operou a prescrição quinquenal da pretensão punitiva e da pretensão ressarcitória do TCU, considerando a existência de diversos fatos interruptivos da prescrição, nos termos da Lei 9.873/1999, a saber:
a) 13/6/2020: Parecer 3.467/2020 (peça 6) ;
b) 10/2/2021: Parecer 5.214/2020 (peça 7) ;
c) 12/3/2021: Notificação 772/2021 (peças 8 e 10) ;
d) 30/6/2021: Relatório de TCE 245/2021 (peça 16) ;
e) 2/8/2021: Relatório de Auditoria CGU E-TCE 1244/2021 (peça 20) ;
f) 18/5/2022: instrução inicial da SecexTCE (peça 27) ;
g) 25/8/2022: citação (peças 32 e 33) .
Sobre a prescrição intercorrente, a Resolução TCU 344/2022 assim dispõe:
"Art. 8º Incide a prescrição intercorrente se o processo ficar paralisado por mais de três anos, pendente de julgamento ou despacho, sem prejuízo da responsabilidade funcional decorrente da paralisação, se for o caso.
§ 1° A prescrição intercorrente interrompe-se por qualquer ato que evidencie o andamento regular do processo, excetuando-se pedido e concessão de vista dos autos, emissão de certidões, prestação de informações, juntada de procuração ou subestabelecimento e outros atos que não interfiram de modo relevante no curso das apurações.
§ 2° As causas impeditivas, suspensivas e interruptivas da prescrição principal também impedem, suspendem ou interrompem a prescrição intercorrente." 
Ainda de acordo com a Resolução TCU 344/2022:
"Art. 6º Aproveitam-se as causas interruptivas ocorridas em processo diverso, quando se tratar de fato coincidente ou que esteja na linha de desdobramento causal da irregularidade ou do dano em apuração.
Parágrafo único. Aplica-se o disposto no caput deste artigo aos atos praticados pelos jurisdicionados do TCU, tais como os órgãos repassadores de recursos mediante transferências voluntárias e os órgãos de controle interno, entre outros, em processo diverso, quando se tratar de fato coincidente ou que esteja na linha de desdobramento causal da irregularidade ou do dano em apuração."
Nesse cenário, embora o Parecer 3.467/2020 tenha sido exarado em 13/6/2020 (peça 6) , mais de três anos após a data da apresentação da prestação de contas, qual seja, 30/4/2017 (peça 5, p. 37) , não se operou a prescrição intercorrente, haja vista os eventos interruptivos a seguir indicados:
a) 29/9/2017: Relatório de Auditoria realizada nas Prefeituras Municipais de Senador La Rocque/MA e Buritirana/MA, com o objetivo de verificar a qualidade e a regularidade do fornecimento de alimentação escolar e dos serviços de transporte escolar oferecidos por essas prefeituras, nos exercícios de 2016 e 2017 (peça 89 do TC Processo 017.361/2017-6) ;
b) 29/11/2017: Acórdão 2670/2017-TCU-Plenário, mediante o qual foi determinada, entre outras medidas, a realização da audiência de Francisco Nunes da Silva, a fim de que apresentasse "justificativas quanto à não observância do percentual mínimo de 30% do valor repassado do FNDE no âmbito do Pnae para a aquisição de gêneros alimentícios diretamente da agricultura familiar, em desacordo com o art. 14 da Lei 11.947/2009" (peça 96 do TC Processo 017.361/2017-6 e peça 7, itens 1.2 e 5, destes autos) .
IV
Em face do que restou apurado nos autos, o Ministério Público de Contas manifesta-se parcialmente acordo com a proposição oferecida pela SecexTCE (peças 35 a 37) , sugerindo a exclusão da parcela de R$ 12.973,00 (data de origem: 19/7/2016) da composição do débito (peça 35, item 37, alínea "b") ."
.
É o relatório.

não há.

Procurador Júlio Marcelo de Oliveira.

PROGRAMA NACIONAL DE ALIMENTAÇÃO ESCOLAR (PNAE). NÃO DEMONSTRAÇÃO DA REGULAR APLICAÇÃO DE DOS RECURSOS REPASSADOS. CONTAS IRREGULARES. DÉBITO. MULTA.

TOMADA DE CONTAS ESPECIAL (TCE)

Secretaria de Controle Externo de Tomada de Contas Especial (SecexTCE).

Trata-se de tomada de contas especial instaurada em decorrência de irregularidades na comprovação da execução dos recursos repassados pelo Programa Nacional de Alimentação Escolar (PNAE) , no exercício de 2016.
2.	O PNAE tem por objetivo "contribuir para o crescimento e o desenvolvimento biopsicossocial, a aprendizagem, o rendimento escolar e a formação de hábitos alimentares saudáveis dos alunos, por meio de ações de educação alimentar e nutricional e da oferta de refeições que cubram as suas necessidades nutricionais durante o período letivo" (art. 4º da Lei 11.947/2009) .
3.	Para o exercício de 2016, foi repassada ao Município de Senador La Rocque/MA o montante de R$ 659.618,00 (peça 3) .
4.	Foram apontadas as seguintes irregularidades pelas quais o sr. Francisco Nunes da Silva, Prefeito, no período de 1/1/2013 a 31/12/2016, na condição de gestor dos recursos, foi instado a se manifestar:
	- não atendimento da modalidade de Atendimento Educacional Especializado, em contrariedade ao art. 4º, §4º, da Resolução FNDE 26/2013 (prejuízo de R$ 2.000,00) ;
	- divergência parcial entre a movimentação financeira e os documentos de despesa apresentados (constam no extrato bancário da conta específica do programa pagamentos que não foram declarados na Relação de Pagamentos, bem como não constam do rol de prestação de contas outros documentos comprobatórios dessas despesas - prejuízo de R$ 100.961,64) .
5.	Devidamente citado, o responsável optou por permanecer silente. Dessa forma, de acordo com o art. 12, § 3º, da Lei 8.443/1992, está caracterizada a sua revelia, cabendo dar prosseguimento ao processo.
6.	Tanto a unidade técnica quanto o Ministério Público junto ao TCU entenderam que o responsável deve ter suas contas julgadas irregulares com a condenação em débito pelos valores impugnados, além de sofrer a sanção prevista no art. 57 da Lei 8.443/1992.
II
7.	Por ser apreciável de ofício, preliminarmente, trato da análise dos prazos prescricionais.
8.	A matéria é regida pela Resolução TCU 344/2022, a qual estabelece que prescrevem em cinco anos as pretensões punitiva e ressarcitória (art. 2º) . 
9.	O marco inicial da contagem dos prazos prescricionais está estabelecido no art. 4º dessa norma:
"Art. 4° O prazo de prescrição será contado: 
I - da data em que as contas deveriam ter sido prestadas, no caso de omissão de prestação de contas; 
II - da data da apresentação da prestação de contas ao órgão competente para a sua análise inicial; 
III - do recebimento da denúncia ou da representação pelo Tribunal ou pelos órgãos de controle interno, quanto às apurações decorrentes de processos dessas naturezas; 
IV - da data do conhecimento da irregularidade ou do dano, quando constatados em fiscalização realizada pelo Tribunal, pelos órgãos de controle interno ou pelo próprio órgão ou entidade da Administração Pública onde ocorrer a irregularidade; 
V - do dia em que tiver cessado a permanência ou a continuidade, no caso de irregularidade permanente ou continuada."
10.	Veja-se que esses marcos iniciais da contagem do prazo prescricional possuem natureza objetiva, pois suas ocorrências independem da ciência dos responsáveis acerca da existência do processo de apuração. 
11.	No caso em tela, o prazo prescricional começou a ser contado do dia 30/4/2017, data em que a prestação de contas foi apresentada, nos termos do art. 4º, inciso II, da referida resolução (peça 5, p. 37) .
12.	Por outro lado, a norma estabelece as seguintes causas interruptivas da prescrição:
"Art. 5º A prescrição se interrompe: 
I - pela notificação, oitiva, citação ou audiência do responsável, inclusive por edital; 
II - por qualquer ato inequívoco de apuração do fato; 
III - por qualquer ato inequívoco de tentativa de solução conciliatória; 
IV - pela decisão condenatória recorrível."
13.	Verifico que, em 10/2/2021, dentro do prazo de cinco anos, foi operada a interrupção da prescrição em razão da elaboração do parecer 3.467/2020 no qual foram apontadas as irregularidade aqui tratadas, hipótese prevista no inciso II do art. 5º da Resolução TCU 344/2022 (peças 87 e 88) .
14.	Também não incidiu a prescrição intercorrente, pois, depois da interrupção da prescrição, o processo não ficou paralisado por mais de três anos pendente de julgamento ou despacho (§ 1º do art. 8º da Resolução 344/2022) .
15.	Assim, não vislumbro a incidência de efeitos prescricionais sobre os fatos aqui tratados.
III
16.	Trato dos dois fatos pelos quais o responsável foi instado a se manifestar.
17.	O primeiro diz respeito à violação ao art. 4º, §4º, da Resolução FNDE 26/2013:
	"§4º Serão atendidos duplamente, no âmbito do PNAE, os alunos matriculados no ensino regular público que tiverem matrícula concomitante em instituição de Atendimento Educacional Especializado - AEE, desde que em turno distinto."
18.	Ou seja, não foi demonstrado o atendimento aos alunos de ensino especial.
19.	Acontece que os recursos a esse atendimento ou se encontram dentre aqueles para os quais não foi comprovada a execução dos recursos ou foram aplicados em outras ações do programa nacional de alimentação escolar. Na primeira hipótese, o Erário já será ressarcido pelo fato em decorrência da irregularidade referente à ausência de prestação de contas devida. A segunda hipótese caracterizaria desvio de objeto, o que não justifica a imputação de débito, de acordo com a jurisprudência desta Corte de Contas.
20.	Assim, entendo que o apontado prejuízo de R$ 2.000,00 não está caracterizado.
III.1
21.	O segundo tópico objeto de citação diz respeito à inconsistência na documentação comprobatória das despesas (divergência entre a movimentação financeira e os documentos de despesa apresentados - constam no extrato bancário da conta específica do programa pagamentos que não foram declarados na Relação de Pagamentos, bem como não constam do rol de prestação de contas outros documentos comprobatórios dessas despesas) .
22.	Como muito bem apontado pelo Ministério Público junto ao TCU, embora tenha sido apontado o prejuízo de R$ 100.961,64, foi corretamente demonstrada a aplicação de R$ 12.973,00. Assim, o prejuízo a ser imputado consiste em R$ 87.988,64.
IV
23.	A jurisprudência do TCU é firme no tocante à responsabilidade pessoal daqueles que se comprometem pela regular aplicação de recursos federais. Nesse passo, todo aquele que utiliza ou gerencia recursos públicos, por obrigação constitucional e legal, submete-se ao dever de demonstrar o correto emprego dos valores federais, nos termos dos arts. 70, parágrafo único, e 37, caput, da Constituição Federal e do art. 93 do Decreto-Lei 200/1967.
24.	Em outras palavras, compete ao responsável demonstrar a correta utilização dos recursos públicos que lhe foram confiados, o que não ocorreu no presente caso ante a ausência de documentação que indique o destino dado à parte dos recursos.
25.	Dessa forma, em face da inexistência de elementos capazes de demonstrar nos autos a boa e regular aplicação dos recursos em questão e de permitir a conclusão pela boa-fé, alinho-me ao encaminhamento sugerido pela unidade técnica e endossado pelo Parquet especializado, no sentido de julgar irregulares as presentes contas com a condenação dos responsáveis em débito.
26.	Entendo que o envio de prestação de contas incompleta, com omissão de documentos essenciais à comprovação da boa e regular gestão dos recursos públicos, constitui conduta praticada com grave inobservância do dever de cuidado, ou seja, com grave negligência.
27. 	Sendo assim, compreendo que a atitude do responsável é passível de ser punida com multa, por configurar a ocorrência de erro grosseiro na gestão dos recursos federais, nos termos do art. 28 da Lei de Introdução às Normas do Direito Brasileiro.
28.	Quanto ao valor da sanção aplicada, observo que, havendo dano ao Erário, o valor da multa no âmbito do TCU baseia-se no montante quantificado, sendo modulado segundo o nível de gravidade dos ilícitos apurados, a valoração das circunstâncias fáticas e jurídicas envolvidas e a isonomia de tratamento com casos análogos.
29.	Quanto ao exame da culpabilidade, não vislumbro a presença de circunstâncias práticas que tenham limitado ou impedido a atuação do agente em conformidade com a lei, uma vez que ele tinha a possibilidade de conhecer a ilicitude de seu ato e evitar o seu cometimento, já que as condições para o cumprimento do dever de prestar contas estão expressamente previstas nas normas de regência.
30.	Os fatos denotam certo grau de desleixo quanto a esse ônus, principalmente porque foram realizadas duas captações com objetivos idênticos sem que tenha havido a preocupação de segregar adequadamente a documentação pertinente a cada qual. 
31	Em situações similares, caracterizadas pela não comprovação da regular aplicação dos recursos por insuficiência dos documentos apresentados, esta Corte vem arbitrando a multa do art. 57 da Lei 8.443/1992 no valor de 10% do valor atualizado do débito (por exemplo, Acórdãos da Primeira Câmara 12.135/2021, 10.680/2021,  9.116/2021, 1.305/2022, 4.166/2022 e 7.003/2022) .
32.	Considerando a gravidade da conduta, o dano verificado e a ausência de circunstâncias agravantes ou atenuantes (art. 22, § 2º, da Lei de Introdução às Normas do Direito Brasileiro) , entendo aplicável a multa prevista no art. 57 da Lei 8.443/1992 no valor de R$ 11.000,00.
IV
33.	Diante do exposto, voto por que o Tribunal adote o acórdão que ora submeto à deliberação deste Colegiado.
TCU, Sala das Sessões, em 13 de dezembro de 2022.
BENJAMIN ZYMLER 
Relator